臺灣高等法院臺中分院民事判決　　　　 96年度上易字第327號
上　訴　人　丁○○
訴訟代理人　何志揚律師
複　代理人　戊○○
上　訴　人　丙○○
被　上訴人　三商美邦人壽保險股份有限公司
法定代理人　乙○○
訴訟代理人　甲○○
上列當事人間請求清償借款事件，上訴人對於民國96年4月30日
臺灣臺中地方法院96年度訴字第1608號第一審判決提起上訴，本
院於96年12月11日言詞辯論終結，判決如下：
    主  文
上訴駁回。
第二審訴訟費用由上訴人連帶負擔。
    事實及理由
甲、程序方面：
一、上訴人丙○○經合法通知，未於言詞辯論期日到場，核無民
    事訴訟法第386條各款所列情形，爰依上訴人丁○○之聲請
    ，由其一造辯論而為判決。
二、按訴狀送達後，被上訴人不得將原訴變更或追加他訴；但擴
    張或減縮應受判決事項之聲明者，不在此限；民事訴訟法第
    255條第1項第3款定有明文。本件被上訴人於原審起訴，訴
    之聲明請求上訴人連帶給付新臺幣（下同）1,191,948元及
    自民國（下同）88年9月16日起至95年2月4日止及95年4月4
    日起至清償日止計算之利息、遲延利息暨違約金等金額。嗣
    於第一審訴訟中將上揭聲明減縮為上訴人應連帶給付被上訴
    人本金1,135,180元及自96年6月5日起至清償日止按年息2.9
    5%計算之利息，暨自89年12月16日起至95年5月3日止，依本
    金1,191,948元按年息2.95%計算之利息，依前揭說明，並無
    不合。均先敘明。
乙、實體方面：
一、兩造之聲明：
(一)、上訴人方面：求為判決：
　１、原判決廢棄。
　２、被上訴人在第一審之訴駁回。
(二)、被上訴人方面：求為判決：駁回對造之上訴。
二、
  (一)被上訴人起訴主張：上訴人丁○○、丙○○於88年8月16日
    ，共同向被上訴人（原名三商人壽保險股份有限公司，於90
    年5月8日更名為三商美邦人壽保險股份有限公司）借款1,20
    0,000元，約定利息依年息8.475%減碼年息0.2%計算，並隨
    被上訴人基本放款利率變動調整（嗣經被上訴人公司同意調
    整利率，目前為年息2.95%），約定借款期間為20年，自88
    年8月16日起至108年8月16日止，分240期攤還本息，每月為
    1期，若逾期2個月不為償還，全部債務視為到期，除應繳之
    本利按原利率支付遲疑期間之利息外，自逾期之日起6個月
    者，另按原定利率百分之10，逾期6個月以上者，按原定利
    率百分之20加付違約金，共同借款人願負連帶清償責任。詎
    上訴人於95年4月4日起已逾2個月未依約繳付本息，迭經催
    討無效，被上訴人依抵押借款契約書其他約定事項第3條第1
    款之約定，視同全部到期，上訴人至95年8月來電表示有意
    願繳款，並於95年8月24日繳納部分金額，惟經被上訴人催
    討，上訴人仍未於期限內補足，被上訴人自得主張債務全部
    到期。嗣上訴人於遲延後續有清償部分款項，經抵充後，尚
    欠本金1,135,180元及自96年6月5日起至清償日止按年息2.9
    5%計算之利息，暨自89年12月16日起至95年5月3日止期間，
    依本金1,191,948元按年息2.95%計算之利息；被上訴人雖曾
    於95年8月14日，發函給上訴人稱：若上訴人於95年8月31日
    前，一次清償借款本金全部及利息，則被上訴人同意將88年
    9月16日起至95年2月4日止之利息打三折計算；若上訴人願
    以長期分期清償方式繳款，被上訴人同意將88年9月16日起
    至95年2月4日止之利息打八折計算，95年4月4日以後之利率
    ，同意按2.95％計算，惟需於95年8月31日以前繳清自95年4
    月4日起至95年8月4日止之利息等語，上訴人收到該函後，
    雖有選擇後者（即分240期本息攤還），但上訴人附加：「
    被上訴人必須撤銷其對上訴人另筆不動產所已實施之假扣押
    」之條件，既有附加條件，依民法第160條第2項規定，視為
    拒絕被上訴人所為分240期還本息之要約，應視為新要約，
    亦即兩造就系爭借款分240期分期清償之約定尚未成立，被
    上訴人並未同意上訴人延期清償；上訴人並未依約清償本息
    ，依借貨契約之約定，應視為全部到期，上訴人喪失期限利
    益，應一次全部清償，爰本於消費借貸之法律關係，求為命
    請上訴人連帶給付系爭0000000元及遲延利息，並宣告假執
    行之判決。
二、
(一)、上訴人丙○○未於本院準備程序期日及言詞辯論期日到場
      ，惟上訴人丙○○、丁○○於第一審均已自認確曾於88年
      8月16日，共同向被上訴人銀行借貸120萬元，尚欠被上訴
      人如原判決主文所示金額未清償，僅以：88年間，上訴人
      二人向被上訴人貸款所簽契約約定之利率，迄今未隨同金
      融市場之利率降息，已不符合社會公平原則；伊等雖有逾
      期清償本息，違反逾期失權條款，惟上訴人為921地震之
      全倒災戶，無力清償，並非蓄意不還；上訴人已與被上訴
      人協商，已付清至96年6月底每期應付之款息；上訴人之
      前雖有遲延給付，此係因正與被上訴人協商中，因而暫緩
      付款，並非故不繳付；被上訴人另於95年10月18日，以95
      年三放字第00054號函復上訴人，明示准許上訴人寬延本
      息共7年，玆竟指稱上訴人未約履行，有違誠信原則等語
　　　。
(二)、上訴人丁○○於本院另辯稱：被上訴人曾於95年8月14日
      ，發函給上訴人，若上訴人於95年8月31日前，一次清償
      借款本金全部及利息，，則被上訴人同意將88年9月16日
      起至95年2月4日止之利息打三折計算；若上訴人願以長期
      分期清償方式繳款，被上訴人同意將88年9月16日起至95
      年2月4日止之利息打八折計算，95年4月4日以後之利率，
      同意按2.95％計算，惟需於95年8月31日以前繳清自95年4
      月4日起至95年8月4日止之利息。上訴人收到該函後，即
      選擇後者（即分240期本息攤還），隨即於95年8月24日，
      將所欠95年4月4日起至95年8月4日止之利息31104元繳清
      ，被上訴人亦於95年9月12日，寄發「房貸條件異動通知
      書」給上訴人，由其內容可證被上訴人已同意上訴人所欠
      之利息，分240期均攤之方式緩期清償；再者，被上訴人
      所開立之收據上均未附記上訴人有遲延繳納利息之文句，
      可見被上訴人有同意緩期清償之意思，上訴人均已如期繳
      息，不應要求上訴人一次清償借款等語。
三、兩造不爭執之事實：
 (一)、上訴人丁○○、丙○○於88年8月16日，共同向被上訴人公
     司借款1,200,000元，約定利息依年息8.475%減碼年息0.2%
     計算，並隨被上訴人基本放款利率變動調整（嗣經被上訴
     人同意調整利率，目前為年息2.95%），約定借款期間為20
     年，自88年8月16日起至108年8月16日止，分240期攤還本
     息，每月為1期，若逾期2個月不為償還，全部債務視為到
     期，除應繳之本利按原利率支付遲疑期間之利息外，自逾
     期之日起6個月者，另按原定利率百分之10，逾期6個月以
     上者，按原定利率百分之20加付違約金，共同借款人願負
     連帶清償責任。
(二)、上訴人二人借得上述款項後，自95年4月4日起，未依約繳
      付本息，迨95年5月5日，繳付積欠之95年3、4月份之利息
      18288元，95年8月24日繳付積欠之利息31104元。
(三)、被上訴人雖曾於95年8月14日，發函給上訴人稱：若上訴
      人於95年8月31日前，一次清償借款本金全部及利息，則
      被上訴人同意將88年9月16日起至95年2月4日止之利息打
      三折計算；若上訴人願以長期分期清償方式繳款，被上訴
      人同意將88年9月16日起至95年2月4日止之利息打八折計
      算，95年4月4日以後之利率，同意按2.95％計算，惟需於
      95年8月31日以前繳清自95年4月4日起至95年8月4日止之
      利息等語，上訴人收到該函後，雖有選擇後者（即分240
      期本息攤還），但上訴人附加：「被上訴人必須撤銷其對
      上訴人另筆不動產所已實施之假扣押」之條件。
(四)、嗣上訴人陸續清償部分款項，經抵充後，尚欠本金1,135,
      180元及自96年6月5日起至清償日止按年息2.95%計算之利
      息，暨自89年12月16日起至95年5月3日止期間，依本金1,
      191,948元按年息2.95%計算之利息。
(五)、以上事實，已據被上訴人提出抵押借款契約書影本、房貸
      條件調整簽核表影本、被上訴人公司所發之函文為證，堪
      信為真實。
四、被上訴人主張上訴人已逾2期未依約清償本息，依兩造所訂
    借款契約，應視為全部借款均已到期，被上訴人自得請求上
    訴人清償全部債務，上訴人則以前上開情詞為辯。是本件要
    之爭執點為：上訴人是否有給付遲延之情形？被上訴人可否
    依約得主張全部債務均已屆期？
  1.按921條例第75條之規定，該條例自公佈日施行，施行期間
    自生效日起算5年，嗣經立院同意延長1年，故於95年2月4日
    廢止，又依921條例第50條第1項規定：「金融機構對房屋因
    震災毀損經政府認定者，於震災前已辦理之擔保借款，其本
    金利息經合意得展延之，其貸款利率並隨金融機構利率下降
    而調整，該展延利息總額得於借款存續期間內分期攤還」，
    依上述條文可知，921條例之施行期間，為89年2月3日至95
    年2月4日止，期間金融機構對房屋因震災毀損經政府認定者
    ，於震災前已辦理之擔保借款，得合意展延其還款期限，至
    於金融機關與借款人間就銀行貸款之清償期限是否延展及延
    展之期間，本諸契約自由、私法自治之原則，仍應由雙方合
    意決之，非因該條例之公布施行，即一體認定凡符合921條
    例之地震受災戶，皆可主張延期清償及延長期限均至95年2
    月4日止。故被上訴人主張依921條例及行政院金融監督管理
    委員會94年2月3日金管銀（二）字第0940002903號函令、行
    政院金融監督管理委員會保險局94年2月21日保局三字第094
    02013700號函令及中華民國人壽保險商業同業公會94年2月
    24日壽會文字第94020464號函示內容，貸款戶之優惠緩繳展
    延期限均可當然延至95年2月4日止等語，顯有誤會，合先敘
    明。
  2.本件系爭借貸契約，於九二一地震後，上訴人於88年10月1
    日向被上訴人提出申請延展，經被上訴人同意利率依原貸利
    率減四碼，本金寬限5年，利息展延半年，有被上訴人提出
    之九二一集集大震受災戶本息展延繳付專案暨修繕貸款申請
    表在卷可憑。上訴人雖另辯稱被上訴人同意其延緩繳款期限
    為7年，即應自88年9月16日起加足7年，上訴人至95年8月才
    需再開始繳款云云，並提出被上訴人於95年10月18日95年三
    放字第00054號函文1紙為證，然上訴人所辯之展延期間為被
    上訴人所否認，被上訴人主張該函文中所提及之「七年」純
    係指88年九二一大地震至95年前後共經歷7年之意，並非同
    意上訴人展延7年之意思，而本件兩造間除前述於88年10月1
    日曾為合意展延外，別無其他再為展延之合意，為上訴人所
    自認，上訴人復未能舉證證明兩造確曾合意展延7年或被上
    訴人同意上訴人延期至95年8月間才開始清償，則上訴人前
    揭所辯展延或被上訴人同意延期清償7年云云，尚難採信。
    是以本件依兩造合意展延之約定，上訴人於88年9月16日繳
    款後，本應依序於每月16日繼續繳付本息，因兩造之合意展
    延，本金部分寬限5年，利息部分展延半年，故上訴人應分
    別自93年10月16日起按月清償本金及自89年4月16日起按月
    清償利息。
  3.再按「債權人允許緩期給付，為債務人遲延責任終了原因之
    一．．．．被上訴人既在調解中允許上訴人緩期交地，則在
    此緩期履行期間內，上訴人應無遲延責任之可言……」最高
    法院61年台上字第1187號判例著有明文。本件借貸契約，經
    兩造於88年10月1日合意展延後，上訴人依兩造合意展延之
    約定，應分別自93年10月16日及89年4月16日起按月清償本
    金及利息，已如前述，惟被上訴人自承因921條例於89年2月
    4日公布施行，其施行期間為5年，並再經立法院同意延長施
    行期間1年，故被上訴人基此因素允許上訴人就本件借款之
    本息均自88年9月16日起至95年2月4日止緩期清償，依前揭
    最高法院判例之意旨，於此被上訴人允許上訴人緩期清償之
    期間內，上訴人並無遲延責任可言，故上訴人於兩造合意展
    延及被上訴人允許緩期清償之期限屆至後，應依約清償，如
    有未依約清償之情形，即應負給付遲延之責任。
  4.被上訴人主張上訴人自95年2月4日後，其95年2月16日、同
    年3月16日已有2期應付之本息未清償，全部債務應視為到期
    部分，固經上訴人自認其95年2月16日、同年3月16日應付之
    本息未依期繳納，惟上訴人辯稱：上訴人前曾多次以電話詢
    問被上訴人繳款期限，被上訴人均告以延緩期限尚未屆至，
    屆期被上訴人會通知上訴人繳款，惟屆期被上訴人並未通知
    ，即逕予催繳等語，被上訴人就上訴人抗辯未事前通知乙事
    亦不為爭執。按兩造合意展延之期間屆至後，被上訴人方面
    因921條例之公布施行及立法院同意延長施行期間，雖允許
    緩期清償，惟被上訴人此項緩期清償之期限，非上訴人所能
    知悉（上訴人事前無法得知921條例施行期間是否延長），
    則上訴人無法明確得知何時應續為履行其繳款之義務，端賴
    被上訴人向上訴人通知應為繳款之日期，然被上訴人於其允
    許緩期清償之期限即95年2月4日屆至後，並未事先通知或催
    告上訴人應為繳款，即逕以上訴人逾期2個月未依約繳款，
    主張全部債務應視為到期，被上訴人此種行使權利之方式，
    於借貸雙方顯失均衡，類此之行為（金融機構行使加速條款
    ，未事先以合理期間通知或催告立約人）亦經行政院公平交
    易委員會於96年2月8日第795次委員會議決議所糾正，故本
    院認被上訴人以上訴人未依期繳付95年2月16日、同年3月16
    日之應付款，即主張全部債務視為到期，其行使權利容有違
    反誠實信用之原則，不應採納。
  5.被上訴人前未經事前通知或催告上訴人，即主張上訴人違約
    ，其行使權利，固有違誠實信用之原則，惟被上訴人既已分
    別於95年4月4日、95年5月29日及95年6月5日寄發房屋貸款
    繳款通知書及存證信函通知上訴人繳款，有被上訴人所提出
    之房屋貸款繳款通知書、存證信函附卷可查，且經上訴人自
    認收受上開通知，則應認為被上訴人於95年4月4日已踐行通
    知上訴人之義務，上訴人於受收該繳款通知後，即足以知悉
    其經債權人允為緩期清償之期限業已屆至，上訴人至此自應
    依約按月清償本息。惟上訴人仍未依約繳款，至95年8月24
    日才繳清同年5月份至8月份之本息，為上訴人所自認，就此
    上訴人固辯稱：該期間係因上訴人有向被上訴人總公司提出
    降息之請求，是被上訴人同意95年5月至8月可以暫時先不用
    繳款云云。惟被上訴人否認同意上訴人95年5月至8月可暫緩
    繳款，上訴人復未能舉證以實其說，此部分抗辯，自難採憑
    。上訴人既有遲延2期以上未依約繳款之情形，被上訴人主
    張依系爭抵押借款合約書「其他約定事項」第3項第1款之約
    定，上訴人已喪失期限利益，全部債務視為到期，洵屬可採
    。
 6、上訴人丁○○雖於本院另辯稱：被上訴人曾於95年8月14日
    ，發函給上訴人稱：若上訴人於95年8月31日前，一次清償
    借款本金全部及利息，則被上訴人同意將88年9月16日起至
    95年2月4日止之利息打三折計算；若上訴人願以長期分期清
    償方式繳款，被上訴人同意將88年9月16日起至95年2月4日
    止之利息打八折計算，95年4月4日以後之利率，同意按2.95
    ％計算，惟需於95年8月31日以前繳清自95年4月4日起至95
    年8月4日止之利息等語，上訴人收到該函後，即向被上訴人
    表示選擇後者（即分240期本息攤還之清償方式），被上訴
    人已經同意該方式，即應依該方式辦理，不應訴請上訴人一
    次全部清償系爭款項等語。惟為被上訴人所否認。查：被上
    訴人雖曾於95年8月14日，發函給上訴人稱：若上訴人於95
    年8月31日前，一次清償借款本金全部及利息，則被上訴人
    同意將88年9月16日起至95年2月4日止之利息打三折計算；
    若上訴人願以長期分期清償方式繳款，被上訴人同意將88年
    9月16日起至95年2月4日止之利息打八折計算，95年4月4日
    以後之利率，同意按2.95％計算，惟需於95年8月31日以前
    繳清自95年4月4日起至95年8月4日止之利息等語，上訴人收
    到該函後，雖有選擇後者（即分240期本息攤還），但上訴
    人附加：「被上訴人必須撤銷其對上訴人另筆不動產所已實
    施之假扣押」之條件，並非就被上訴人函文所述之第二種方
    式無條件接受，而係就被上訴人所為系爭借款分240其攤還
    之要約加以限制，依民法第160條第2項規定，視為拒絕承諾
    ，是兩造並未依上述還款之方式達成意思合致，即未合意系
    爭借款分240期清償，上訴人上開抗辯，尚無可取。
 7、上訴人丁○○又於本院辯稱：被上訴人於95年9月12日，寄
    發「房貸條件異動通知書」給上訴人，由其內容可證被上訴
    人已同意上訴人所欠之利息，分240期均攤之方式緩期清償
    等語。提出「房貸條件異動通知書」一件為證。被上訴人則
    否認有以該「房貸條件異動通知書」與上訴人達成系爭借款
    分240期均攤之方式緩期清償。查該「房貸條件異動通知書
    」第8項載稱：「前應繳金額2468元加計前積欠息，以240期
    均攤，每期應繳1090元，總計每月應繳3558元」等語（見本
    院卷第16頁），此為被上訴人就系爭借款上訴人所應支付之
    利息金額，將之通知上訴人，要與借款本金是否分240期均
    攤無關。又上述「房貸條件異動通知書」第６項雖載稱「．
    ．．自96年6月4日起，應繳金額調整為本金及利息攤還」等
    語（見本院卷第16頁），依此內容，上訴人自96年6月4日起
    ，應每月攤還借款及利息，惟依上訴人所提上訴理由狀上訴
    理由一之 (三)陳稱伊所提之上證六之收據均係伊繳付95年5
    月5日起至95年9月29日止之借款利息而取得之收據；所提上
    證七收據，係伊分別於95年9月14日、95年9月30日、95年10
    月4日、95年11月3日、95年12月4日、96年1月4日、96年2月
    2日、96年3月3日、96年4月4日、96年5月3日、96年6月4日
    、96年7月4日、96年8月3日、96年9月4日繳付貸款利息之收
    據等語（見本院卷第六頁），既均僅繳付利息，未清償本金
    ，顯未履行上述「房貸條件異動通知書」第6項所載應攤還
    本金之要件，是被上訴人主張系爭借款全部均應視為到期，
    上訴人已不得再要求分期償還等語，即屬可採，上訴人所辯
    系爭借款被上訴人已同意分240期分期均攤一節，為無足取
    。又上訴人丁○○於本院另稱被上訴人所出具之收據上均未
    記載上訴人有遲延繳付利息等字據，可見被上訴人已同意上
    訴人緩期清償等語。惟若上訴人有遲延繳付利息情事，仍應
    依約補繳，被上訴人於上訴人補付部分欠繳之利息時，非必
    需於收據上加註欠繳利息之情形，若未加註欠繳利息之情形
    ，亦難謂被上訴人已拋棄利息，更難以此即謂被上訴人有同
    意上訴人緩期清償，是上訴人丁○○上開抗辯，亦無足取。
五、綜上所述，系爭借款依系爭借款合約書「其他約定事項」第
    3條第1款之約定，應視為全部到期，上訴人於95年8月以後
    雖曾繳款，此係對於已到期之債務為部分清償，無礙其前已
    發生之遲延責任。從而，被上訴人依消費借貸之法律關係，
    請求上訴人連帶清償借款本金11,355,180元及自96年6月5日
    起至清償日止按年息2.95%計算之利息，暨自89年12月16日
    起至95年5月3日期間內，依本金1,191,948元按年息2.95%計
    算之利息，洵屬正當，原審為被上訴人勝訴之判決，並依被
    上訴人之聲請，酌定相當擔保金額，為假執行之宣告，核無
    不合，上訴論旨，猶執前詞指摘原判決失當，求予廢棄改判
    ，非有理由，應予駁回。
六、本件判決之基礎已臻明確，兩造其餘攻擊防禦方法及舉證，
    核與判決結果無影響，毋庸逐一論述，附此敘明。
七、據上論結，本件上訴為無理由，依民事訴訟法第463條、第
    385條第1項前段、第449條第1項、第85條第２項，判決如主
    文。
中　　華　　民　　國　　96　　年　　12　　月　　25　　日
　　　　　　　　　民事第二庭　　審判長法　官  邱森樟
                                      法  官  蔡秉宸
                                      法  官  謝說容
以上正本係照原本作成。
不得上訴。
                                      書記官  魏維廷
中　　華　　民　　國　　96　　年　　12　　月　　26　　日
                                                      Ｍ
